【裁判字號】    92,台上,1263
【裁判日期】    920613
【裁判案由】    返還信託物
【裁判全文】
最高法院民事判決                              九十二年度台上字第一二六三號
    上  訴  人  壬 ○ ○
    訴訟代理人  黃 金 龍律師
    被 上訴 人  癸○○○
                丑 ○ ○
                寅 ○ ○
                庚 ○ ○
                子 ○ ○
                辛 ○ ○
                己 ○ ○
     右  一  人
     法定代理人  陳 婉 菱
     被 上訴 人  卯 ○ ○.
                 劉 玉 美
                 丙 ○ ○
                 戊 ○ ○
                 甲 ○ ○
                 丁 ○ ○
                 乙 ○ ○
右當事人間請求返還信託物事件，上訴人對於中華民國九十年七月十八日台灣高等法
院高雄分院第二審判決（九十年度重家上字第一號），提起上訴，本院判決如左：
    主  文
原判決廢棄，發回台灣高等法院高雄分院。
    理  由
本件第一審原告劉瑞堂於第三審程序中死亡，其繼承人為兩造，有死亡證明書、戶籍
謄本、繼承系統表及宣告禁治產裁定可稽，茲據上訴人具狀聲明由其他繼承人即被上
訴人承受訴訟，經核於法並無不合，先予敘明。
次查被上訴人之被繼承人即第一審原告劉瑞堂生前主張：坐落高雄市○○區○○段八
六六地號土地、面積二三０點三平方公尺應有部分二分之一（下稱系爭土地），係伊
於民國六十五年間，以新台幣一百二十萬元向證人李金量買受，惟為使上訴人結婚時
較為體面，並達節稅之目的，乃徵得上訴人之同意，而將系爭土地登記在其名下，茲
伊欲將登記於子女名下之財產平均分配予各子女，並留存部分財產供伊晚年生活及醫
療所需，因而終止與上訴人間就系爭土地之借名登記契約等情，爰基於借名登記契約
終止後之法律關係及民法第一百七十九條之規定，求為命上訴人移轉系爭土地所有權
登記予伊之判決。
上訴人則以：系爭土地係被上訴人之被繼承人即第一審原告劉瑞堂生前贈與予伊，而
登記在伊名下，除該土地所有權狀由伊保管外，地價稅亦由其繳納。況劉瑞堂主張與
伊間就該土地有信託或借名登記契約存在，並未提出確切證據以實其說等語，資為抗
辯。
原審維持第一審所為上訴人敗訴判決，駁回其上訴，係以：經查依據證人李金量證稱
：伊將系爭土地出賣予被上訴人之被繼承人即第一審原告劉瑞堂，在交易過程中劉瑞
堂提到要暫時登記在上訴人名下；劉瑞堂之子即被上訴人辛○○證述：系爭土地本來
要信託登記在伊名下，嗣因未分產，故信託登記在上訴人名下，伊父親（即劉瑞堂）
只說暫時信託，並未提要給何人，蓋尚未分產；證人詹逢傑結稱：伊自七十七年起，
即以父親詹政村名義向劉瑞堂承租系爭土地，共簽約三次，租期計三年半左右，租金
亦交予劉瑞堂，伊不認識上訴人並未曾與之接洽；劉瑞堂之女即被上訴人劉玉美證謂
：伊父親（即劉瑞堂）曾將一筆土地登記在伊名下，並對伊說日後再分配各等語，兩
造間成立之契約無論係借名登記契約或信託契約，均無不可。至證人即劉瑞堂之兒媳
陳婉菱雖證稱：系爭土地係伊公公（即劉瑞堂）給上訴人的，詳細情形伊不知道，另
一半則為伊已故婆婆贈與給被上訴人己○○，劉瑞堂當時說給伊等的要自己繳稅，伊
知道劉瑞堂有贈與土地予其元配所生之子女等詞，但陳婉菱既謂不知詳情，則其證言
已非可採。況陳婉菱所謂之婆婆無論是劉瑞堂之元配即被上訴人癸○○○抑或妾李不
，均尚在世，而其竟稱婆婆已故，參以陳婉菱係於系爭土地移轉登記予上訴人後將近
一年，始嫁為劉瑞堂之兒媳，對於該土地是否贈與予上訴人，自不知其詳，益見其證
言為不可採。而系爭土地之各項稅捐由何人繳納，因劉瑞堂與上訴人為父子關係，並
不足以證明該二人間就該土地有贈與關係存在，且系爭土地如為劉瑞堂所有，其有自
由處分之權，非他人所得過問，亦不得以劉瑞堂欲將系爭土地轉贈予其與妾所生之子
女，謂劉瑞堂與上訴人間就該土地有贈與關係存在。此外，上訴人又未能舉證證明與
劉瑞堂間曾訂立贈與契約，上訴人徒托空言，抗辯系爭土地係劉瑞堂所贈而登記在其
名下，即不足採。從而，劉瑞堂本於終止借名登記及信託契約之法律關係，請求上訴
人移轉系爭土地所有權登記，自屬正當，應予准許等詞，為其判斷之基礎。
按借名登記與信託法公布施行前之信託行為，二者之要件並不相同，前者係約定一方
所有應經登記之財產以他方為登記名義人，而後者則指委託人授與受託人超過經濟目
的之權利，但僅許可其於經濟目的範圍內行使權利之法律行為而言，故原審既確定系
爭土地為被上訴人之被繼承人即第一審原告劉瑞堂所購買，自無本於借名登記契約登
記在上訴人名下，同時又認此登記係屬信託行為之可能。乃原審對於系爭土地何以登
記在上訴人之名下，究係出於借名登記契約抑為信託行為，非但未予認定，甚而謂劉
瑞堂得依該二者無法併存之法律關係，請求上訴人移轉系爭土地所有權登記，即有未
當。上訴論旨，指摘原判決不當，求予廢棄，非無理由。
據上論結，本件上訴為有理由。依民事訴訟法第四百七十七條第一項、第四百七十八
條第一項，判決如主文。
中      華      民      國    九十二    年      六      月     十三     日
                              最高法院民事第一庭
                                  審判長法官  李  錦  豐
                                        法官  楊  鼎  章
                                        法官  吳  麗  女
                                        法官  許  朝  雄
                                        法官  陳  淑  敏
      右正本證明與原本無異
                                              書  記  官
中      華      民      國    九十二    年      七      月      二      日
                                                                     Ｍ


司法院資訊處製作；財團法人民間司法改革基金會備份。
